臺灣桃園地方法院民事判決
110年度訴字第1612號
原      告  李子春  
            李慧貞  
共      同
訴訟代理人  丁俊和律師
被      告  鄭志煌  

訴訟代理人  胡盈州律師
上列當事人間請求拆屋還地事件，於民國111年6月23日言詞辯論
終結，本院判決如下：
    主      文
一、被告應將原告所有桃園市○○區○○段000地號土地如附圖所示9
    96A部分建物（面積252.76平方公尺）、996B部分鋪設地磚
    及帆布（面積166.54平方公尺）、996E部分不鏽鋼水塔（面
    積0.40平方公尺）、996F部分不鏽鋼水塔（面積0.38平方公
    尺）等拆除騰空遷讓，將土地返還予原告。
二、原告其餘之訴駁回。　　
三、訴訟費用由被告負擔百分之九四，餘由原告負擔。
四、本判決第一項於原告以新臺幣貳拾伍萬參仟元為被告供擔保
    後，得假執行；被告如以新臺幣柒拾伍萬陸仟壹佰肆拾肆元
    為原告供擔保後，得免為假執行。
五、原告其餘假執行之聲請駁回。　　
    事實及理由
壹、程序部分：
    按不變更訴訟標的，而補充或更正事實上或法律上之陳述者
    ，非為訴之變更或追加，民事訴訟法第256條定有明文。本
    件原告起訴時原聲明：「一、被告應將原告所有桃園市○○區
    ○○段000地號土地（下稱系爭土地）如附圖所示部分建物、
    水泥圍牆（面積412.14平方公尺）拆除騰空遷讓，將土地返
    還予原告；二、願供擔保，請准宣告假執行。」（見本院卷
    一第3至5頁）；嗣於民國111年1月17日具狀更正聲明為：「
    一、被告應將原告2人所有系爭土地如附圖所示A部分建物（
    面積252.76平方公尺）、如附圖所示B部分鋪設地磚及帆布
    （面積166.54平方公尺）、如附圖所示C部分花圃（面積9.8
    1平方公尺）、如附圖所示D部分石桌（面積0.89平方公尺）
    、如附圖所示E部分不鏽鋼水塔（面積0.40平方公尺）、如
    附圖所示F部分不鏽鋼水塔（面積0.38平方公尺）、如附圖
    所示G部分搖椅（面積3.89平方公尺）、如附圖所示H花圃部
    分（面積11.29平方公尺）等拆除騰空遷讓，將土地返還予
    原告李子春及原告李慧貞；二、願供擔保，請准宣告假執行
    。」（見本院卷一第189至191頁），核屬基於同一基礎事實
    ，所為補充或更正事實或法律上之陳述，揆諸前揭說明，應
    予准許。
貳、實體部分：
一、原告主張：伊等係系爭土地之共同所有權人，被告未經伊等
    同意即侵占系爭土地面積約445.96平方公尺之土地，並將系
    爭土地作為桃園市○○區○○街000號建物（下稱系爭建物）之
    建築基地並興建水泥圍牆侵占使用。伊等均未居住於系爭土
    地附近，原告李子春因被查到系爭土地有非農用情形，遭取
    消農保資格，方知悉系爭土地遭被告侵占使用，並於110年5
    月間複丈系爭土地四周界址確認被告竊佔情形後，即告知被
    告應返還系爭土地於全體共有人，惟被告卻完全不予理會，
    伊等隨即於110年7月提出本案，是自無鄰地所有人知其越界
    而不即提出異議一事。伊等係於75年取得系爭土地，而被告
    於91年開始搭建系爭建物之玻璃帷幕，並至103年始完成，
    伊等自無從知悉系爭建物占用系爭土地之情，另否認伊等有
    以蓋水塔等方式，作為同意被告無償使用系爭土地之對價。
    綜上所述，爰依民法第767條規定，請求被告返還系爭土地
    ，並聲明如上開更正後聲明所示。
二、被告則以：系爭建物之基地於重測前為新路坑段377-75地號
    土地，重測後為東嶺段876地號土地，又系爭建物於90年間
    因漏水問題不斷，伊方請人施作玻璃帷幕及天窗，比對系爭
    建物90年間施工時照片及今日之照片可知，系爭建物之基地
    未曾變動，系爭建物之後牆亦完全一模一樣，嗣因防水成效
    不彰，系爭建物於100年間始又再行施作玻璃帷幕，惟此等
    工程均係施作於係爭建物之上，不影響基地之範圍，故系爭
    建物於90年間至今所越界之面積均相同。原告李慧貞係拍賣
    取得系爭土地，其應於拍賣時即知系爭土地遭占用情形，嗣
    系爭土地於89年10月間土地重測時，原告曾到場協助地政人
    員指界，斯時其亦已知悉系爭建物有越界之情，卻未向伊主
    張返還土地，應認其已默示同意伊繼續使用系爭建物越界占
    用之土地，且伊之後亦繼續裝修系爭建物，原告逾20年方行
    使所有物返還請求權，伊應受善意信賴保護。伊於102年間
    興建系爭建物之玻璃帷幕時，已與原告協議由伊於系爭土地
    搭建四座水塔及以樓板於系爭土地鋪路等工事，作為原告同
    意伊繼續使用系爭土地之對價，四座水塔造價共計新臺幣（
    下同）152萬元，與系爭建物占用之系爭土地價值相當，應
    認兩造已達成互易協議，亦即原告最遲於102年間已知悉系
    爭建物占用系爭土地之情形，是伊基於前述特別情事已信賴
    原告將不再對伊行使所有物返還請求權，原告如今突欲行使
    其權利，顯有違誠信原則。伊於系爭建物生活30餘年，若同
    意原告之請求，系爭建物須整棟拆除方可返還越占之土地，
    嚴重影響伊一家人之權益，而原告因此可得之利益或所增加
    之公益甚微，應認原告權利已失效，不得行使，另附圖所示
    996C、996D、996G、996H部分上之物已移除等語，資為抗辯
    ，並聲明：㈠原告之訴駁回。㈡如受不利判決，願供擔保請准
    免於假執行。
三、本院之判斷：
  ㈠按所有人對於無權占有或侵奪其所有物者，得請求返還之。
    對於妨害其所有權者，得請求除去之。有妨害其所有權之虞
    者，得請求防止之。民法第767 條第1 項定有明文。又以無
    權占有為原因，請求返還土地者，占有人對土地所有權存在
    之事實無爭執，而抗辯非無權占有者，應就其取得占有係有
    正當權源之事實負舉證責任（最高法院108年度台上字第189
    0號判決意旨參照）。查，原告主張系爭土地為其等所有，
    被告所有如附圖說明欄所示之物占用系爭土地如附圖所示99
    6A至996H部分、面積共計445.96平方公尺等事實，業據其提
    出土地登記第一類謄本為證（見本院卷一第15頁），並經本
    院囑託桃園市龜山地政事務所至現場測量，有附圖所示之土
    地複丈成果圖可參，且為兩造所不爭執，自堪信為真實。又
    被告於上開現場測量後，具狀表示已主動移除系爭土地如附
    圖所示996C、996D、996G、996H之花圃、石桌、搖椅等物，
    業據其提出現場照片為憑（見本院卷一第227頁），應堪屬
    實。
　㈡被告辯稱：伊所有系爭建物自前手買受取得，前手於71年即
    建築完成，迄今已40年，原告未有異議越界建築之情事，且
    原告李慧貞係拍賣取得系爭土地，其應於拍賣時即知系爭土
    地遭占用情形，嗣系爭土地於89年10月間土地重測時，原告
    曾到場協助地政人員指界，斯時其亦已知悉系爭建物有越界
    之情，卻未向伊主張返還土地，應認其已默示同意伊繼續使
    用系爭建物越界占用之土地等語。經查：
　⒈按土地所有人建築房屋非因故意或重大過失逾越地界者，鄰
    地所有人如知其越界而不即提出異議，不得請求移去或變更
    其房屋。但土地所有人對於鄰地因此所受之損害，應支付償
    金。民法第796條第1項定有明文。此項土地相鄰關係致一方
    之土地所有權擴張，而他方之土地所有權受限制，該權利義
    務對於嗣後受讓該不動產而取得所有權之第三人仍繼續存在
    （最高法院70年度台上字第858號判決、85年度台上字第119
    號號判決參照）。而所謂知其越界，須鄰地所有人事實上知
    悉越界建築，方足當之（最高法院83年度台上字第605號判
    決參照）。亦即，越界建築規定，其適用必以房屋於建築過
    程中，鄰地所有權人已發現越界之事實，而未於相當時間內
    提出異議者，始有適用，其於房屋建築完成後方才知悉者，
    要無適用之餘地。又主張鄰地所有人知其越界而不即提出異
    議者，應就此項事實負舉證之責任（最高法院45年台上字第
    931號號判決參照）。
　⒉查被告未能就原告或其系爭土地前所有權人於系爭建物於71
    年間興建時已知悉有越界建築而未即時異議之情事，舉證以
    實其說，且系爭建物雖於71年間即存在，並於被告購買時即
    為現狀，惟亦無法遽認原告或其前手於系爭建物興建「時」
    ，即知有越界建築之情事卻未即時異議。值此，被告未能證
    明系爭建物於興建過程中，鄰地所有人已知悉越界建築之事
    實，被告抗辯本件依民法第796條第1項規定，原告不得請求
    拆除系爭土地如附圖所示996A部分之建物云云，自無足取。
　㈢被告辯稱：伊於102年間興建系爭建物之玻璃帷幕時，已與原
    告協議由伊於系爭土地搭建四座水塔及以樓板於系爭土地鋪
    路等工事，作為原告同意伊繼續使用系爭土地之對價，四座
    水塔造價共計152萬元，與系爭建物占用之系爭土地價值相
    當，應認兩造已達成互易協議等語。按當事人主張有利己之
    事實者，就其事實有舉證之責任，民事訴訟法第277 條前段
    定有明文。查此部分既為原告所否認，自應由被告就其有利
    己之事實負舉證之責任，惟被告未舉證證明兩造有合意由被
    告在系爭土地搭建水塔及以樓板於系爭土地鋪路等工事，作
    為原告同意其繼續使用系爭土地之對價等事實，是被告上開
    所辯，自屬無據，無從為有利於其之認定。
　㈣被告辯稱：伊於系爭建物生活30餘年，若同意原告之請求，
    系爭建物須整棟拆除方可返還越占之土地，嚴重影響伊一家
    人之權益，而原告因此可得之利益或所增加之公益甚微，應
    認原告權利已失效，不得行使等語。經查：
　⒈按所有人對於無權占有或侵奪其所有物者，得請求返還之。
    對於妨害其所有權者，得請求除去之。有妨害其所有權之虞
    者，得請求防止之，民法第767條第1項固定有明文。惟按權
    利之行使，不得違反公共利益，或以損害他人為主要目的。
    行使權利，履行義務，應依誠實及信用方法，民法第148條
    亦有明定。又按權利之行使，是否以損害他人為主要目的，
    應就權利人因權利行使所能取得之利益，與他人及國家社會
    因其權利行使所受之損失，比較衡量以定之。倘其權利之行
    使，自己所得利益極少而他人及國家社會所受之損失甚大者
    ，非不得視為以損害他人為主要目的，此乃權利社會化之基
    本內涵所必然之解釋（最高法院101年度台上字第1106號判
    決參照）。
　⒉查原告為系爭土地之所有人，而系爭建物占有系爭土地如附
    圖996A所示部分並無正當權源，已如前述，則原告本於所有
    權之作用，請求被告拆除系爭建物占用部分，將系爭土地返
    還予原告，自係權利之正當行使。又拆除該建物占有部分雖
    將損及被告就系爭建物之所有權，然系爭建物既已使用相當
    之時間，衡諸常情，隨著時間經過，建物之價值將因折舊而
    逐年遞減，與土地增值之特性相反，是經比較衡量後，被告
    因拆除該建物所受之損失，與原告完整處分、運用系爭土地
    所得之利益相較，尚無顯然失衡之情事。且系爭建物占用系
    爭土地面積非少，並已有相當時日，其利用土地之經濟價值
    已足彌補系爭建物越界部分遭拆除之損失，況系爭建物如附
    圖所示996A部分，被告復未證明拆除系爭地上物將如何影響
    其結構安全而無法居住，難認原告行使權利有何以損害被告
    為目的、或犧牲他方利益以圖利自己之情形。自難僅以此即
    認其行使權利屬權利濫用或違反誠信原則，本院斟酌公共利
    益及當事人利益後，認原告請求被告拆除如附圖所示996A、
    996B、996E、996F部分，並將該部分土地返還原告，乃適法
    妥當。被告上開所辯，要屬無據。
  ㈤本件被告雖以前詞置辯，惟均未提出任何證據以實其說，本
    院難以推認被告占有系爭土地為有合法權源。是依上開說明
    ，被告既不能舉證證明其占有系爭土地為有合法權源，則原
    告本於系爭土地所有人之地位，依民法第767 條第1 項規定
    ，請求被告將系爭土地上如附圖996A、996B、996E、996F等
    說明欄所示之物拆除，並將占用土地交還予原告，於法即屬
    有據，逾此範圍，自屬無據。
四、綜上所述，本件原告依民法第767 條第1 項規定，請求判決
    如主文第1項所示，為有理由，應予准許，原告逾此範圍所
    為之請求，則無理由，應予駁回。又本件原告勝訴部分，兩
    造分別陳明願供擔保請准宣告假執行或免為假執行，核無不
    合，爰分別酌定相當之擔保金額，予以准許。至原告敗訴部
    分，其假執行之聲請失所附麗，應予駁回。
五、本件事證已臻明確，兩造其餘攻擊防禦方法及所提證據，核
    與判決之結果不生影響，爰不逐一論述，併此敘明。　　
六、據上論結，本件原告之訴為一部有理由，一部無理由，依民
    事訴訟法第79條，判決如主文。
中　　華　　民　　國　　111 　年　　7 　　月　　28　　日
                  民事第一庭  法  官  紀榮泰
正本係照原本作成。
如對本判決上訴，須於判決送達後二十日內向本院提出上訴狀。
如委任律師提起上訴者，應一併繳納上訴審裁判費。
中　　華　　民　　國　　111 　年　　7 　　月　　28　　日
                              書記官  郭力瑜

附圖：桃園市龜山地政事務所110年11月5日山測法字第017700  
      號土地複丈成果圖